【裁判字號】    98,勞上易,69
【裁判日期】    981014
【裁判案由】    損害賠償
【裁判全文】
臺灣高等法院民事判決                98年度勞上易字第69號
上  訴  人  乙○○
            丙○○
            甲○○
共      同
訴訟代理人  廖蕙芳律師
被  上訴人  台灣土地銀行股份有限公司
法定代理人  丁○○
訴訟代理人  楊進興律師
上列當事人間損害賠償事件，上訴人對於中華民國98年4月28日
臺灣臺北地方法院98年度勞訴字第21號第一審判決提起上訴，本
院於98年9月30日言詞辯論終結，判決如下：
    主      文
上訴駁回。
第二審訴訟費用由上訴人負擔。
    事實及理由
一、上訴人起訴主張：上訴人均為被上訴人職員，被上訴人於民
    國55年間制定行員福利互助辦法，自55年7月1日起實施，嗣
    制定員工聯誼互助要點（下稱系爭互助要點），自64年1月1
    日起實施，依該要點規定，被上訴人編制內員工聯誼互助互
    惠，以退休退職互助及喪葬互助為範圍，員工遇有聯誼互助
    範圍內事件發生，職員每人扣繳新臺幣（下同）30元、工友
    每人扣繳15元（自78年7月1日起調整為職員扣繳50元、工友
    扣繳25元），於事件發生時辦理，並逐案結清，不專設機構
    ，由發生事件員工所服務之行處一次扣收，撥付當事人或其
    法定親屬領受，行員及工友一律參加互助互惠，不得拒絕參
    加或中途退出。迄93年間，被上訴人為因應民營化，遂於93
    年12月9日以總人福字第0930040761號函（下稱系爭函文）
    停止系爭互助要點之適用，並於93年12月8日承諾6個月內提
    出聯誼互助金結算本息返還員工之辦法。系爭互助要點係勞
    僱間之無名契約，被上訴人片面停止適用，致上訴人喪失退
    休時所能領得之互助金，被上訴人復未依其承諾於6個月內
    提出聯誼互助金結算本息返還員工之辦法，應自94年6月8日
    起負債務不履行給付遲延損害賠償責任。被上訴人於93年6
    月底有職員5,086人、工友695人，以職員5,000人計算，上
    訴人每人所失利益至少25萬元。上訴人乙○○、丙○○、甲
    ○○迄今已依序扣繳互助金6萬9,874元、4萬3,164元、7萬4
    ,404 元。爰求為先位聲明：被上訴人應給付上訴人各25萬
    元，及均自94年6月8日起至清償日止，按年息百分之五計算
    之利息；備位聲明：被上訴人應給付上訴人乙○○6萬9,874
    元、丙○○4萬3,164元、甲○○7萬4,404元，及均自94年6
    月8日起至清償日止，按年息百分之五計算之利息（原審判
    決上訴人敗訴，上訴人不服提起上訴），並上訴先位聲明：
    (一)原判決廢棄。(二)被上訴人應給付上訴人各25萬元，及均自
    94年6月8日起至清償日止，按年息百分之五計算之利息。備
    位聲明：(一)原判決廢棄。(二)被上訴人應給付上訴人乙○○6
    萬9,874元、丙○○4萬3,164元、甲○○7萬4,404元，及均
    自94年6月8日起至清償日止，按年息百分之五計算之利息。
二、被上訴人則以：系爭互助要點屬團體協約，依團體協約法第
    24條、第25條規定，本件應以團體名義起訴，上訴人以個人
    名義為之，於法未合。系爭互助要點實施至92年2月～7月時
    ，因辦理專案精簡優退之人員大量集中，互助員工不勝負荷
    ，產業工會於93年7月8日以土銀工會93字第920039號函請被
    上訴人返還歷年扣收員工聯誼互助金本息，並自即日起停止
    扣收。被上訴人為補償員工權益，於93年9月8日致函被上訴
    人股東財政部，請准依公營事業移轉民營條例暨其施行細則
    相關規定，報請行政院專案核准列為政府負擔本行民營化所
    需支出費用，並於民營化前結清，惟經財政部否准。系爭互
    助要點類似員工委任公司辦理於公司員工發生特定事件時代
    收代付補償金，依民法第549條及團體協約法第27條規定，
    被上訴人得隨時終止協約，而土銀產業工會亦同意終止契約
    ，至於契約終止後，因被上訴人僅為代收代付，均屬個案結
    清，並無留存員工繳付之各款項，未有任何不當得利或其他
    利益。被上訴人所發系爭函文係為顧及員工權益，研商可能
    解決之辦法而已，並未承諾確定給予補償，且經研商後因無
    法律依據，故無法給予補償。上訴人以5,000名職員每人50
    元計算其所失利益為25萬元，與產業工會93年7月8日函請返
    還之本息不同，況該所失利益尚應扣除上訴人於退休前尚有
    多次應支付其他員工互助範圍內之互助金，該計算方法亦有
    疑義等語，資為抗辯。並答辯聲明：上訴駁回。
三、經查上訴人均為被上訴人職員，被上訴人於55年間制定行員
    福利互助辦法，自55年7月1日起實施，嗣制定系爭互助要點
    ，自64年1月1日起實施，依該要點規定，被上訴人編制內員
    工聯誼互助互惠，以退休退職互助及喪葬互助為範圍，員工
    遇有聯誼互助範圍內事件發生，職員每人扣繳30元、工友每
    人扣繳15元（自78年7月1日起調整為職員扣繳50元、工友扣
    繳25元），於事件發生時辦理，並逐案結清，不專設機構，
    由發生事件員工所服務之行處一次扣收，撥付當事人或其法
    定親屬領受，行員及工友一律參加互助互惠，不得拒絕參加
    或中途退出。被上訴人於93年12月8日就是否繼續依系爭互
    助要點扣繳互助金一事，召開第1屆第5次勞資會議，決議自
    即日起停扣，在停扣日前互助事實已發生者仍應扣給，被上
    訴人於6個月內提出聯誼互助金結算本息返還上訴人之辦法
    。翌日被上訴人以系爭函文停止系爭互助要點之適用，並載
    明「…行方於6個月內提出聯誼互助金結算本息返還員工之
    辦法」等事實，為兩造所不爭執，並有系爭互助要點、被上
    訴人第1屆第5次勞資會議紀錄及被上訴人函文可證（原審北
    調字卷第4-7頁、勞訴字卷第41頁），堪信為真實。
四、上訴人主張系爭互助要點係勞僱間之無名契約，被上訴人片
    面終止，致伊等喪失退休時所能領得之互助金，被上訴人復
    未依其承諾於6個月內提出聯誼互助金結算本息返還員工之
    辦法，應自94年6月8日起負債務不履行給付遲延損害賠償責
    任云云，為被上訴人所否認，並以前開情詞置辯。經查：
  (一)系爭互助要點係被上訴人於64年以前所制定（64年1月1日起
    實施），當時上訴人所屬產業工會並未成立，有上訴人提出
    之臺北市工會登記證書記載成立日期為91年1月23日可稽（
    原審勞訴字卷第22頁），被上訴人自非與產業工會協商訂頒
    系爭互助要點，被上訴人辯稱系爭互助要點為團體協約，本
    件應由上訴人所屬產業工會起訴云云，委無可採。
  (二)被上訴人係依其與勞方代表於93年12月8日召開第1屆第5次
    勞資會議之決議「自即日起停扣（聯誼互助金）」，而於翌
    日以系爭函文週知停止系爭互助要點之適用，有該會議紀錄
    可稽（原審勞訴字卷第41頁），可見系爭互助要點並非被上
    訴人片面停止適用，上訴人主張被上訴人片面終止系爭互助
    要點之適用，致伊等喪失退休時所能領得之互助金云云，亦
    無可採。
  (三)上訴人雖主張被上訴人未依其在上開勞資會議之承諾，於6
    個月內提出聯誼互助金結算本息返還員工之辦法，應自94年
    6月8日起負債務不履行給付遲延損害賠償責任云云，惟查依
    該勞資會議決議內容僅記載被上訴人應於6個月內提出聯誼
    互助金結算本息返還員工之辦法，上訴人自不得變更此項債
    之本旨而逕謂被上訴人應返還員工聯誼互助金結算之本息，
    或賠償員工因扣繳聯誼互助金所造成之損失。又依該會議內
    容觀之，僅係勞資雙方在研商如何解決該聯誼互助金所產生
    之爭議，被上訴人基於照顧員工福利之立場，同意於6個月
    內研商解決本爭議之可行辦法而已，並未承諾確定給予補償
    ，況勞資雙方就所涉已扣繳之聯誼互助金本息應如何結算、
    何時返還、返還條件為何等，即被上訴人承認是項債務所由
    生之重要事項既均未經明示，且無可資解釋之意思，自無法
    逕認被上訴人已承諾同意返還員工已扣繳之聯誼互助金本息
    ，亦無法徒憑證人即被上訴人員工李華芳所證稱據其認知雙
    方有對被上訴人要返還員工已繳付之聯誼互助金達成共識乙
    語（本院卷第28頁），遽認被上訴人已承諾同意返還員工已
    扣繳之聯誼互助金本息，或賠償員工因扣繳聯誼互助金所造
    成之損失。另參諸系爭聯誼互助金之性質，乃被上訴人編制
    內員工基於聯誼互助互惠原則，於遇有員工退休、退職及喪
    葬之事件發生時，即由員工每人扣繳一定金額，由發生事件
    員工所服務之行處一次扣收，撥付當事人或其法定親屬領受
    ，被上訴人僅為代收代付，均為個案結清，被上訴人並未留
    存分文，且被上訴人為補償員工權益，曾於93年9月8日致函
    被上訴人股東財政部，請准依公營事業移轉民營條例暨其施
    行細則相關規定，報請行政院專案核准列為政府負擔本行民
    營化所需支出費用，並於民營化前結清，惟經財政部否准，
    嗣再經被上訴人研商後亦因乏法律上依據，無法給予員工補
    償，乃迄未能提出聯誼互助金結算本息返還員工之辦法等情
    ，亦難認被上訴人迄未能提出該返還辦法有何可歸責之事由
    。再者，員工得依系爭互助要點領取聯誼互助金，係以將來
    發生退休、退職、喪葬事由為停止條件，此種因條件成就所
    應得之利益，核屬期待權，而以期待權受損害請求賠償者，
    其賠償責任須俟條件成就時，方始發生，蓋附條件之法律行
    為，原須俟條件成就時始得主張其法律上之效果，在條件成
    否未定之前，無從預為確定以後因條件成就時之利益，如其
    條件以後確定不成就，即根本無所謂因條件成就之利益（最
    高法院69年臺上字第3986號判例意旨參照）。本件上訴人於
    93年12月8日系爭互助要點停止適用前皆未發生該要點所定
    得請領聯誼互助金之事由，即無從預為確定以後因條件成就
    時之利益，上訴人所主張每人至少25萬元之所失利益（即喪
    失將來退休時所能領得之聯誼互助金），當非被上訴人遲延
    提出上開決議所要求之返還辦法所導致之所失利益；且上訴
    人前已被扣收之聯誼互助金，乃基於當時有效施行之系爭互
    助要點之規定，亦非被上訴人遲延提出上開返還辦法所導致
    之損害，上訴人主張之各該損害，與其所主張被上訴人遲延
    之事實，其間並無因果關係。是上訴人依民法第231條及216
    條之規定，先位請求被上訴人賠償上訴人所失利益各25萬元
    ，及備位請求被上訴人賠償上訴人前已扣繳之聯誼互助金，
    均屬無據。
五、綜上所述，上訴人依民法第231條及216條之規定，先位請求
    被上訴人應給付上訴人各25萬元，及均自94年6月8日起至清
    償日止，按年息百分之五計算之利息；暨備位請求被上訴人
    應給付上訴人乙○○6萬9,874元、丙○○4萬3,164元、甲○
    ○7萬4,404元，及均自94年6月8日起至清償日止，按年息百
    分之五計算之利息，均屬不應准許。原審所為上訴人敗訴之
    判決，核無違誤。上訴論旨指摘原判決不當，求予廢棄改判
    ，為無理由，應予駁回。
六、兩造其餘之攻擊或防禦方法及未經援用之證據，經本院斟酌
    後，認為均不足以影響本判決之結果，自無逐一詳予論駁之
    必要，併此敘明。
七、據上論結，本件上訴為無理由，依民事訴訟法第449條第1項
    、第78條、第85條第1項前段，判決如主文。
中    華    民    國    98    年    10    月    14    日
                    勞工法庭
                        審判長法  官  陳駿璧
                              法  官  陳邦豪
                              法  官  李媛媛
正本係照原本作成。
不得上訴。
中    華    民    國    98    年    10    月    15    日
                              書記官  顧倪淑貞


司法院資訊處製作；財團法人民間司法改革基金會備份。
